臺灣高等法院高雄分院民事判決　　　　 100年度上易字第16號
上　訴　人　蘇寬柔
上　訴　人　蘇基福
兼訴訟代理　蘇翁淺
人
被上訴人　　蔡春鈴
上列當事人間因侵權行為損害賠償事件，對於民國99年11月30日
臺灣高雄地方法院99年度訴字第907 號第一審判決提起上訴，本
院於100 年5 月31日辯論終結，茲判決如下：
    主  文
上訴駁回。
第二審訴訟費用由上訴人負擔。
    事 實 及 理 由
一、上訴人主張：被上訴人於民國97年3 月10日下午1 時30分許
    ，駕駛牌照號碼Y9-3110 號自用小客貨車，沿高雄市○○區
    ○○路278 巷由西往東方向行駛至該路段1 弄29號處，適被
    害人蘇姿文站立該處，被上訴人疏未注意車前狀況，致其車
    輛右前側車頭不慎撞及訴外人蘇姿文，致蘇姿文右前膝部擦
    傷（下稱系爭車禍），經被上訴人攙扶蘇姿文返家休息後，
    於同日晚間10時10分許，蘇姿文復因口腔受傷致咀嚼食物致
    窒息而呼吸休克，經送醫急救仍不治死亡。上訴人蘇基福為
    蘇姿文之兄，因蘇姿文之死亡而支出殯葬費用新台幣（下同
    ）32萬3,000 元；上訴人蘇寬柔、蘇翁淺則為蘇姿文之父母
    ，因蘇姿文之死亡於精神上受有莫大痛苦，各得請求被上訴
    人給付精神慰撫金50萬元，為此爰依民法第184 條、第192
    條第1 項、第194 條、第195 條之規定，求為判命：被上訴
    人應給付蘇基福32萬3,000 元及蘇寬柔、蘇翁淺各50萬元。
    原審為上訴人敗訴之判決，上訴人不服，上訴聲明：(一)原判
    決廢棄。(二)被上訴人應給付蘇基福32萬3,000 元及蘇寬柔、
    蘇翁淺各50萬元。
二、被上訴人則以：系爭車禍事故雖有發生，然蘇姿文之死亡並
    非系爭車禍所致，且法醫鑑定係意外死亡。又蘇寬柔、蘇翁
    淺所請求之精神慰撫金亦屬過高等語置辯。於本院聲明：駁
    回上訴。
三、兩造不爭執事項：
  (一)被上訴人於97年3 月10日下午1 時30分許，駕駛牌照號碼Y9
    -3110 號自用小客貨車，沿高雄市○○區○○路278 巷由西
    往東方向行駛至該路段1 弄29號處，適蘇姿文站立該處，被
    上訴人疏未注意車前狀況，致其自用小客車右前側車頭不慎
    撞及蘇姿文，致蘇姿文右前膝部擦傷。
  (二)蘇姿文於97年3 月10日晚間10時10分許，因窒息而呼吸休克
    ，經送醫急救仍不治死亡。
  (三)蘇寬柔、蘇翁淺為蘇姿文之父母。
  (四)蘇基福為蘇姿文之死亡支出殯葬費32萬3,000 元。
  (五)蘇姿文解剖時發現氣管有食物堵塞。
  (六)高雄地檢署檢驗報告書記載：口部牙關緊閉無法觀察。
  (七)法務部法醫研究所解剖報告書外傷證據記載：右嘴角出血擦
    傷1 乘1 公分、右口腔頰部黏膜擦傷2 乘2 公分併有出血、
    喉頭有棕黑色食物狀胃內容物殘留、氣管內有棕黑色食物狀
    胃內容物殘留、支氣管內有棕黑色食物狀胃內容物殘留、右
    膝有2.5 乘2 公分新近擦挫傷、右膝有15乘5 公分舊傷痕。
四、本件爭點闕為：蘇姿文之死亡與系爭車禍有無因果關係？如
    有，上訴人各得請求被上訴人賠償之金額為若干？本院之判
    斷：
  (一)系爭車禍發生後，係由被上訴人將蘇姿文攙扶返家，依被上
    訴人於警訊時供述：我有聽到「碰」一聲，感覺有撞到人，
    下車一察看就看到一名女子蹲坐在地上；我攙扶該名女子至
    其家中等語（警卷3 、4 頁），及刑事案件審理時供述：當
    時蘇姿文身著短褲，膝蓋部分有明顯傷痕，其他身體部分沒
    有傷痕等語，此與蘇基福於警詢時證稱：97年3 月10日下午
    1 時40分許，我在住家內聽到電鈴聲，開門後看到被上訴人
    攙扶著被害人，當時被害人一直哭，我先安撫她不要哭，並
    檢查她身上有無外傷，一開始看她身上沒有外傷，後來我扶
    她到2 樓休息，再一次詳細檢查她身上外傷，只發現她膝蓋
    有擦傷等語（警卷第10頁）；及蘇翁淺於刑事審理時證述：
    車禍發生後，被上訴人帶蘇姿文回家，我兒子有跟我講說妹
    妹發生車禍，我看到我女兒時，她一直在哭，我問她哪裡痛
    ，她一直指她的膝蓋處說很痛，我當時看到她膝蓋有一片擦
    傷的痕跡，但除了膝蓋外，她並沒有表示頭部、臉部有何不
    舒服之處等語相符（刑事一審卷第26-30 頁）。足認車禍當
    時，蘇姿文外觀僅膝蓋擦傷而已。且依蘇姿文遭撞擊後蹲坐
    地上之姿態觀之，其上半身亦應無受傷之可能。
  (二)至兩造不爭執其真正之法務部法醫研究所解剖報告書雖記載
    蘇姿文受有：右嘴角出血擦傷1 乘1 公分、右口腔頰部黏膜
    擦傷2 乘2 公分併有出血部分之傷害，但負責急救之財團法
    人私立高雄醫學大學附設中和紀念醫院（下稱高雄醫學院）
    稱：因時間久遠，印象中並不記得有明顯口腔傷害，無法確
    認被害人口腔之傷害是急救所造成或車禍所造成等語，有該
    醫院99年5 月28日高醫附行字第0990002044號函足憑（刑事
    二審卷46-1頁）。及高雄地檢署檢驗報告書記載：口部牙關
    緊閉無法觀察等語。綜上，誠難遽爾認定蘇姿文之口腔挫傷
    ，為系爭車禍所造成。
  (三)對於蘇姿文口腔挫傷發生原因，法務部法醫研究所雖函稱：
    被害人口腔挫傷為口腔內黏膜區（口腔內面），相對外表研
    判為右嘴角挫擦傷痕，非為常見急救性之挫傷，且在車禍後
    新鮮之傷痕，可因挫擦傷導致外表（因臉頰部軟組織脂肪較
    多）不易顯現挫傷瘀青，但造成口腔皮下黏膜撕裂挫傷呈現
    出血痕，而研判為車禍過程導致之口腔挫傷，該口腔挫傷在
    右側嘴角下方，非對稱性，若為CPR 急救，常為死後急救，
    擦傷極輕且極易分辨，綜合以上研判右側嘴角下方之口腔黏
    膜深而出血明顯，非為急救過程導致等語，有該所98年9 月
    7 日法醫理字第0980004053號函文1 紙在卷可參（見刑事一
    審卷第45-46 頁）。惟系爭車禍發生時間為97年3 月10日下
    午1 時30分許，蘇姿文係於事發當日晚間10時10分許，因蘇
    翁淺發現蘇姿文躺在床上有異樣，呼叫無回應，乃將其送醫
    急救一情，業經蘇翁淺於警詢時陳述明確（警卷第6 頁），
    與系爭車禍發生時間相隔約8 時又40分，而蘇姿文於同日晚
    間10時30分送至醫院，先由護理人員量測脈搏血壓，並施以
    CPR 急救，復由醫師簡順卿施以氣管插管、心肺復甦術及氣
    管內管插管等措施，此有高雄醫學院急診處理紀錄單及前文
    可按（刑事二審卷第11、46-1頁），另參以鑑定人即法醫研
    究所相驗解剖之蕭開平法醫於上開刑事審理時到庭證述：一
    般急救傷比較是對稱性的，在上次函詢時，我有說比較不認
    為是急救過程導致。如果有急救插管的新事證，待急救病歷
    證實……如果沒有，提醒（是車禍）的資料，無法研判是車
    禍所造成等語（刑事二審卷第80-81 頁），可知前開法醫研
    究所所稱「較支持蘇姿文口腔挫傷是車禍造成」之函覆意見
    ，並未參酌蘇姿文急救病歷資料，故未將該病歷所載曾有氣
    管插管及氣管內管插管之急救措施納入考量，而僅就蘇姿文
    曾為CPR 急救措施及提醒曾發生車禍為其口腔挫傷發生的可
    能原因，並非研判口腔挫傷是車禍所造成甚明。上訴人主張
    法醫對死者口腔挫傷證明是車禍造成云云，尚有誤會。
  (四)又依鑑定人即法務部法醫研究所法醫蕭開平於刑事審理時證
    稱：本件被害人（即蘇姿文）領有重度殘障手冊，她有腦性
    退化，根據醫學經驗法則，（腦性退化）平時就會吞嚥困難
    ，因為吞嚥不像正常人，所以當時才會認為就算口腔有挫傷
    ，這也一定要是腦性退化之病人，兩個合起來才會嗆到，一
    般人如果只有口腔挫傷是不會造成。而且腦性殘障的吞嚥功
    能，百分之80都會很差。因為被害人的傷勢很輕。重度殘障
    的病人本身就很危險，然後因為車禍造成口腔受傷，我只能
    說也許會因為這個造成他口腔受傷，導致吞嚥更困難，這種
    造成死亡的機率很低，可能只有百分之5 到百分之10，我認
    為只是有關係，但不認為有相當因果關係等語明確（刑事二
    審卷第80-82 頁）。亦不認為蘇姿文口腔受傷與其死亡間有
    相當因果關係甚明。
  (五)前開法醫研究所解剖報告書記載：喉頭有棕黑色食物狀胃內
    容物殘留、氣管內有棕黑色食物狀胃內容物殘留、支氣管內
    有棕黑色食物狀胃內容物殘留、右膝有2.5 乘2 公分新近擦
    挫傷、右膝有15乘5 公分舊傷痕等情，上訴人主張：氣管內
    有棕黑色內容物係因口腔挫傷之出血；安置於殯儀館時，有
    一搓棕黑色黏稠狀溶液由蘇姿文口腔內流出及蘇姿文平時並
    無吞嚥困難之情形；車禍當天，蘇姿文並未食用晚餐，僅於
    晚上8 時至8 時30分間食用兩個奶油餡的紅豆餅等情，質疑
    鑑定人所述：蘇姿文口腔受傷與其死亡間無相當因果關係等
    語為實，要求再予調查。經法醫研究所檢附解剖照片兩張，
    說明蘇姿文胃部內容物為食物而非血液，且其量甚多達200
    毫升，並有嘔吐大量阻塞氣管一情，核與照片上食物與血液
    顏色明顯可分，一望即知，上訴人指稱胃內容物為血液一情
    ，尚嫌無據。該所並稱：因腦性退化重大殘障之最大危險性
    即在於吞嚥功能較差與嘔吐後因腦神經漸次退化致嘔吐哽物
    之結果；依一般正常人同樣情況與條件下，口腔挫傷應不易
    造成胃內容物誤入呼吸道造成哽咽致窒息，最後因呼吸性休
    克死亡。口腔挫傷在正常人應無法造成死亡之結果，故在正
    常人應與死亡無關，而蘇姿文若無腦性退化病變，亦應不會
    死亡。蘇女主要死因仍與腦性退化致吞嚥功能差及對嘔吐後
    誤入呼吸道之正常反射處理能力低較相關，與口腔挫傷之必
    要相關性低，即蘇女口腔挫傷在正常人同樣情況下與條件下
    不會造成死亡，故口腔挫傷與死亡應無相當因果關係等語，
    有該所100 年4 月21日法醫理字第1000001055號函在卷可稽
    （本院卷64、65頁）。詳細說明蘇姿文因哽咽致窒息，最後
    因呼吸性休克死亡，而其哽咽係因腦性退化致吞嚥功能差及
    對嘔吐後誤入呼吸道之正常反射處理能力低之故，至口腔挫
    傷與其死亡間並無相當因果關係。上訴人主張蘇姿文因系爭
    車禍致口腔挫傷，而於當日晚間即窒息死亡，時間短暫，故
    其死亡與被上訴人過失傷害行為當然具有因果關係等語，尚
    非可採。
五、綜上所述，上訴人主張蘇姿文因系爭車禍致口腔挫傷導致死
    亡，既不能證明。從而，上訴人本於侵權行為之法律關係，
    請求被上訴人給付蘇基福32萬3,000 元及蘇寬柔、蘇翁淺各
    50萬元，為無理由，應予駁回。原審為上訴人敗訴之判決及
    駁回其假執行之聲請，並無不合。上訴意旨指摘原判決不當
    ，求予廢棄改判，為無理由，應予駁回。
六、據上論結，本件上訴為無理由，依民事訴訟法第449 條第1
    項、第78條、第85條第1項前段，判決如主文。
中    華    民    國  100     年    6     月    14    日
                            民事第五庭
                                審判長法官 簡色嬌
                                法      官 林紀元
                                法      官 陳真真
以上正本證明與原本無異。
本件不得上訴。
中    華    民    國  100     年    6     月    15    日
                                書  記  官 陳金卿